【裁判字號】    89,判,2806
【裁判日期】    890922
【裁判案由】    重測
【裁判全文】
最  高  行  政  法  院  判  決                  八十九年度判字第二八○六號
    原      告  甲○○
    被      告  臺北市政府地政處
    代  表  人  宋清泉
右當事人間因重測事件，原告不服內政部中華民國八十八年七月十五日台（八八）內
訴字第八八○四六四七號再訴願決定，提起行政訴訟。本院判決如左︰
    主  文
再訴願決定、訴願決定及原處分均撤銷。
訴訟費用由被告負擔。
    事  實
緣原告所有坐落台北市○○區○○段一九二、一九一、一九一─二二地號土地，面積
合計○．四二五三公頃，於民國（以下同）八十五年間補辦地籍重測，重測後編為同
區○○段○○段一二○、一二一、一二二地號，面積合計○．四○五八○六公頃，（
下稱系爭土地），重測結果經被告以八十六年四月十日北市地測字第八六二一一七八
二○一號公告三十日（自八十六年四月十四日起至五月十三日止），並以八十六年四
月十一日北市地測字第八六二一二○四一○○號函通知原告，原告於公告期間申請異
議複丈，複丈結果與重測結果並無不符，經被告所屬測量大隊以八十六年六月五日北
市地測三字第八六六○三六二五○○號函通知原告，並表示將移送台北市士林地政事
務所辦理標示變更登記。原告不服，提起訴願被駁回，提起再訴願，經內政部以八十
七年二月十八日台內訴字第八六○八六○八四號再訴願決定，將原決定、原處分均撤
銷，由被告另為適法之處理。嗣經被告以八十七年三月二日北市地測字第八七二○五
二六二○○號函通知原告，如認重測結果有疑義，請於文到十五日內提出異議。原告
於八十七年三月十六日向被告提出異議，被告以八十七年三月三十日北市地測字第八
七二○六七九○○號函復，謂重測後面積減少之原因係因重測前圖簿不符所致，並非
因重測所造成，有關重測成果並無不符等語，原告復提異議，並申請調處，被告乃於
八十七年六月一日邀集鄰地所有權人到場調處，作成會議結論略為：「．．．二、甲
○○先生倘能檢具證明北投段一九二─一、二○三─五地號屬其共有之文件，請於文
到十五日內提送本處測量大隊，再由該大隊據以辦理更正，逾期或無法檢具證明文件
，即由該大隊擬具地籍圖重測界址報告表提送『重測界址糾紛協調委員會』調處。」
，並以八十七年六月八日北市地測字第八七二一四八四五○○號函檢送會議紀錄予原
告，原告乃於八十七年九月間申請被告依該調處結論，由被告所屬之測量大隊擬具「
地籍圖重測界址報告表」提送「重測界址糾紛協調委員會」調處。被告則以八十七年
十月十三日北市地測字第八七二二五五四四○○號函復否准。原告不服，提起訴願、
再訴願，遞遭決定駁回，遂提起行政訴訟。茲摘兩造訴辯意旨於次：
原告起訴意旨略謂：一、原告所有坐落台北市○○區○○段一九一、一九二及一九一
─二二地號土地，在同段一九一號及一九二號兩筆土地之間有一九二─一地號土地，
係光復前先人引進同段二○三─五地號之大水溝渠而自行設立之細小水溝，做為灌溉
一九一及一九二地號水田之用，並未登記所有權。於七十七年間卻被佔有登記為「臺
北市」所有，管理者為「臺北市政府工務局養護工程處」，而相鄰之大水溝即同段二
○三─五地號則登記為「產權未定」，地目為「溝」。其取得之法源為何？被告迄未
答覆，用法律來搪塞。二、原告所有系爭土地重測前面積為○．四二五三公頃，重測
後面積變為○．四○五八○六公頃，面積減少○．○一九四九四公頃（約五十九坪）
，損害甚大，其相鄰之土地即同段一九○─一號、一九三號、一九四號、一九二─一
號、二○三─五號之面積是否亦依比例減少，被告亦不答復。請將原處分及一再訴願
決定併予撤銷等語。
被告答辯意旨略謂︰一、原告所有系爭土地，因屬農業區，於八十五年七月間重測地
籍調查時，經原告指認除同段一九一─二二地號南側界址為都市計畫區界線外，其餘
界址為無明顯界址參照舊地籍圖逕行施測，被告之測量大隊據以施測結果，除依法改
編地號及公告外，並以八十六年四月十一日北市地測字第八六二一二○四一○○號書
函檢送重測結果以郵政雙掛號寄送原告，有關重測均依土地法規定辦理。二、土地登
記簿記載重測前北投段一九二─一地號（重測後改編為奇岩段六小段一一八地號）土
地之所有權人為「臺北市」，管理機關為「臺北市政府工務局養護工程處」，係於七
十七年五月三日辦理總登記，倘原告欲主張該地號土地為其農地私設之小水溝且為其
私有，應依土地登記規則第八條規定檢具屬其所有之相關證明文件，逕向司法機關提
出，並俟法院判決塗銷確定後，再向土地管轄機關（臺北市士林地政事務所）申請塗
銷登記。另查北投段二○三─五地號「溝」地目土地，係「產權未定」，屬土地法第
二條第三類交通水利用地之「溝渠」。內政部八十七年四月三十日台（八七）內地字
第八七七七二九九號函修訂土地法第四十六條之一至第四十六條之三執行要點第十二
條規定：「私有土地與未登記土地相毗鄰者，依左列規定施測：私有土地所有人所指
認之界址，未占用未登記土地者，以其指認之界址施測。占用未登記土地者，應參照
舊地籍圖或其他可靠資料所示之坵塊形狀及關係位置，實地指定界址，逕行施測。．
．．」，是以原告所有系爭北投段一九一、一九二地號土地（重測後編為奇岩段六小
段一二一、一二○地號）與二○三─五地號（重測後改編為奇岩段六小段一一一地號
）產權未定之「溝」地目土地間地籍線，被告之測量大隊係依上開執行要點第十二條
規定辦理指界並據以重測，其成果並於公告期滿確定後移送管轄地政事務所辦理土地
標示變更登記。三、系爭土地經被告派員會同原告實地檢測並套繪重測前地籍圖結果
，重測後之地籍坵形與重測前地籍圖一致。原處分及訴願、再訴願決定並無違誤，請
求判決駁回原告之訴等語。
    理  由
查原告所有系爭坐落台北市○○區○○段一九二、一九一、一九一─二二地號土地，
面積合計○．四二五三公頃，於八十五年間補辦地籍重測，重測後編為同區○○段○
○段一二○、一二一、一二二地號，面積合計○．四○五八○六公頃，重測結果經被
告以八十六年四月十日北市地測字第八六二一一七八二○一號公告三十日（自八十六
年四月十四日起至五月十三日止），並以八十六年四月十一日北市地測字第八六二一
二○四一○○號函通知原告，原告於公告期間申請異議複丈，經被告之測量大隊複丈
結果與重測結果並無不符，被告之測量大隊乃以八十六年六月五日北市地測三字第八
六六○三六二五○○號函通知原告，並表示將移送台北市士林地政事務所辦理標示變
更登記。原告不服，提起訴願被駁回，提起再訴願，經內政部認複丈結果應由被告通
知原告，其由被告之測量大隊具名通知原告，於法不合，乃以八十七年二月十八日台
內訴字第八六○八六○八四號再訴願決定，將原決定、原處分均撤銷，由被告另為適
法之處理。嗣經被告以八十七年三月二日北市地測字第八七二○五二六二○○號函通
知原告，如認重測結果有疑義，請於文到十五日內提出異議。原告於八十七年三月十
六日向被告提出異議，被告以八十七年三月三十日北市地測字第八七二○六七九○○
號函復，謂重測後面積減少之原因係因重測前圖簿不符所致，並非因重測所造成，有
關重測成果並無不符等語，原告復提異議，並申請調處，被告乃於八十七年六月一日
邀集鄰地所有權人到場調處，作成會議結論略為：「．．．二、甲○○先生（原告）
倘能檢具證明北投段一九二─一、二○三─五地號屬其共有之文件，請於文到十五日
內提送本處（被告）測量大隊，再由該大隊據以辦理更正，逾期或無法檢具證明文件
，即由該大隊擬具地籍圖重測界址報告表提送『重測界址糾紛協調委員會』調處。」
等語，並以八十七年六月八日北市地測字第八七二一四八四五○○號函檢送會議紀錄
予原告，原告乃於八十七年九月間申請被告依該調處結論，由被告所屬之測量大隊擬
具地籍圖重測界址報告表提送「重測界址糾紛協調委員會」調處。被告則以八十七年
十月十三日北市地測字第八七二二五五四四○○號函復否准之事實，為兩造所不爭，
並有上開各函文及原告出具之異議書、申請書等附於被告檢送之案卷可稽。按被告既
因原告對重測及複丈結果提出異議並申請調處，而邀集鄰地所有權人到場調處，並作
成會議結論，謂原告倘能檢具證明北投段一九二─一、二○三─五地號屬其共有之文
件，請於文到十五日內提送被告之測量大隊，再由該大隊據以辦理更正，逾期或無法
檢具證明文件，即由該大隊擬具「地籍圖重測界址報告表」提送「重測界址糾紛協調
委員會」調處等語，即應依該會議結論履行，茲原告既未檢具證明北投段一九二─一
、二○三─五地號屬其共有之文件予被告之測量大隊，依該會議結論，即應由該大隊
擬具「地籍圖重測界址報告表」提送「重測界址糾紛協調委員會」調處，是原告於八
十七年九月間申請被告依該調處結論，由被告所屬之測量大隊擬具「地籍圖重測界址
報告表」提送「重測界址糾紛協調委員會」調處，即無不當，被告以八十七年十月十
三日北市地測字第八七二二五五四四○○號函復否准原告之申請，顯有未合，一再訴
願決定未予糾正，亦有違失，爰將再訴願決定、訴願決定及原處分均撤銷，由被告重
為適法之處分，以昭折服。又被告依上開會議結論調處後，若原告仍有不服，應循民
事訴訟程序尋求救濟（司法院釋字第三七四號解釋參照），非訴願、行政訴訟所能救
濟，並此敘明。
據上論結，本件原告之訴為有理由，爰依行政訴訟法施行法第二條、行政訴訟法第九
十八條第三項前段，判決如主文。
中      華      民      國    八十九    年      九      月    二十二    日
                          最 高 行 政 法 院 第 四 庭
                                審 判 長 法  官      葉  振  權
                                         法  官      林  清  祥
                                         法  官      蔡  進  田
                                         法  官      吳  錦  龍
                                         法  官      吳  明  鴻
右  正  本  證  明  與  原  本  無  異
                                         法院書記官  張  惠  美
中      華      民      國    八十九    年      九      月    二十二    日


司法院資訊處製作；財團法人民間司法改革基金會備份。
